ACORDAO-COMPLETO-2336852

ACÓRDÃO 1791/2019 ATA 28/2019 - PLENÁRIO

VISTO, relatado e discutido este pedido de reexame, interposto pela Petróleo Brasileiro S/A, contra o Acórdão 1064/2016-TCU-Plenário.
ACORDAM os ministros do Tribunal de Contas da União, reunidos em sessão do Plenário, ante as razões expostas pela relatora, e com fundamento no art. 48 da Lei 8.443/1992 c/c o art. 286 do Regimento Interno, em:
9.1. conhecer do pedido de reexame e dar-lhe provimento para tornar sem efeito as determinações contidas nos subitens 9.4 e 9.5 do Acórdão 1064/2016-TCU-Plenário;
9.2. determinar à SecexAgroAmbiental que, no cumprimento dos subitens 9.2 e 9.3 do Acórdão 1064/2016-TCU-Plenário, observe adicionalmente as orientações contidas no item 62 do voto que fundamentou este acórdão;
9.3. dar ciência deste acórdão ao Ministério da Economia, à Petróleo Brasileiro S/A, à Transportadora Associada de Gás S/A, ao Tribunal de Contas do Estado do Amazonas, à Secretaria de Estado do Meio Ambiente e Desenvolvimento Sustentável do Estado do Amazonas e ao Instituto de Proteção Ambiental do Estado do Amazonas.

Pedido de reexame interposto contra determinação expedida à recorrente para que não mais fossem repassados recursos financeiros a órgãos ambientais a título de execução de compensação ambiental de forma indireta ante à inexistência de previsão legal.

Trata-se de pedido de reexame interposto pela Petróleo Brasileiro S/A - Petrobras contra o Acórdão 1.064/2016-Plenário (Relator: ministro-substituto Augusto Sherman Cavalcanti) .
Ao congratular-me com a posição apresentada pela Relatora, registro que na Sessão de 4/5/2016, quando da prolação do acórdão ora recorrido, apresentei Declaração de Voto que vai ao encontro com a posição ora trazida ao escrutínio deste Plenário, nos termos a seguir transcritos, verbis:
"Inicialmente, observo que minha manifestação anterior neste processo cuidou tão somente de matéria processual, relativa à conveniência de que este processo fosse apreciado na mesma Sessão na qual fosse submetido ao Colegiado o TC 014.293/2012-9, de minha Relatoria, em face da matéria de fundo discutida em ambos os processos.
Feita essa observação, passo a expor as razões que me levam a divergir em parte do encaminhamento proposto pelo ilustre Relator.
Discordo da tese defendida nos Acórdãos 2650/2009-Plenário e 1853/2013-Plenário, que consideram ilegal que os recursos destinados a apoiar a implantação e manutenção de unidades de conservação sejam arrecadados, geridos ou gastos pelos órgãos públicos responsáveis pela fiscalização ambiental ou pela gestão das unidades de conservação.
Conforme sustento no âmbito do TC 014.293/2012-9, a interpretação adotada nas referidas deliberações não é a que melhor atende o interesse público.
O art. 36 da Lei nº 9.985/2000, que dispõe sobre o instrumento da Compensação Ambiental, assim expressa:
Art. 36. Nos casos de licenciamento ambiental de empreendimentos de significativo impacto ambiental, assim considerado pelo órgão ambiental competente, com fundamento em estudo de impacto ambiental e respectivo relatório - EIA/RIMA, o empreendedor é obrigado a apoiar a implantação e manutenção de unidade de conservação do Grupo de Proteção Integral, de acordo com o disposto neste artigo e no regulamento desta Lei.
Verifica-se no referido dispositivo legal que, a partir da conclusão do órgão ambiental de que um empreendimento será causador de significativo impacto ambiental, o empreendedor fica obrigado a apoiar a implantação e manutenção de Unidade de Conservação do Grupo de Proteção Integral.
A obrigação legal criada para o empreendedor de "Apoiar a implantação e manutenção de Unidade de Conservação", a meu ver, não implica necessariamente, como vislumbrado no Acórdão 1853/2013-Plenário e na deliberação que o precede (Acórdão 2650/2009-Plenário) , obrigação de o próprio empreendedor realizar diretamente as atividades recomendadas para proteção ambiental.  
Considero que o legislador, ao optar por não definir a forma pela qual o empreendedor prestará apoio à implantação e manutenção de Unidade de Conservação, deixou aberta a possibilidade de este apoio ocorrer por meio da ação direta do empreendedor, ou por meio de terceiro contratado à sua escolha, ou da execução indireta, via aporte de recursos aos cofres públicos, ou outras formas de apoio. Com efeito, se dos termos do artigo 36 da Lei 9.985/2000 não se pode deduzir que esse apoio se dê sob a forma de aporte de recursos pecuniários, tampouco é possível sustentar a vedação desse apoio mediante aporte de recursos. 
Ressalte-se que a definição sobre a forma de apoio, resulta das propostas apresentadas no EIA/RIMA e conta com a participação do empreendedor (art. 36, § 2º, da Lei 9.985/2000) . O empreendedor somente cumprirá sua obrigação mediante pagamento de valor caso o órgão licenciador concorde que essa é a opção que trará maior eficiência à aplicação dos recursos.
Entendo que o art. 36 da Lei nº 9.985/2000 c/c art. 31, § 4º, e art. 33 do Decreto nº 4.340/2002 abrem a possibilidade de a aplicação dos recursos da Compensação Ambiental ser feita tanto pelos próprios empreendedores (execução direta) , quanto pelos órgãos ambientais (execução indireta) .
Por assim entender, considero que devam ser respeitadas as disposições da Resolução Conama 371/2006, que estabelece diretrizes aos órgãos ambientais para o cálculo, cobrança, aplicação, aprovação e controle dos gastos de recursos advindos da compensação ambiental. Essa norma, que regulamenta a matéria, possibilita que os recursos da compensação ambiental sejam aplicados diretamente pelos órgãos ambientais envolvidos no processo de licenciamento.
Dessa forma, divergindo parcialmente do ilustre Relator, considero que não deva constar da deliberação a ser adotada pelo Tribunal o subitem 9.4. da proposta de acórdão, a seguir transcrita:
"9.4. dar ciência à Petróleo Brasileiro S.A. - Petrobras, à Transportadora Associada de Gás S.A., à Secretaria de Estado do Meio Ambiente e Desenvolvimento Sustentável (SDS) do Estado do Amazonas e ao Instituto de Proteção Ambiental do Estado do Amazonas (IPAAM) que, conforme entendimento contido nos Acórdãos 2650/2009-TCU-Plenário e 1853/2013-TCU-Plenário, não há previsão legal para que recursos, destinados pelo empreendedor, para apoiar a implantação e manutenção de unidades de conservação, sejam arrecadados, geridos ou gastos pelos órgãos públicos responsáveis pela fiscalização ambiental ou pela gestão das unidades de conservação;"
Quanto à admissibilidade da representação, acompanhando o Relator, entendo que ela possa ser conhecida, uma vez que se trata da aplicação de recursos oriundos dos cofres de subsidiárias da Petrobras, o que atrai a competência do TCU para fiscalizar sua boa e regular aplicação. Entendo que a celebração do Termo de Compromisso de Compensação Ambiental 001/2009, não transmuta a natureza dos recursos, não afastando, portanto, a competência do Tribunal, neste caso, para fiscalizá-los.
Ante o exposto, Voto com o Relator, exceto quanto ao ponto acima mencionado, sugerindo que a deliberação mantenha as seguintes disposições:
9.1. conhecer da presente representação, por preencher os requisitos de admissibilidade previstos no art. 237, inciso IV, c/c o art. 235 do regimento Interno do TCU;
9.2. determinar à Secex/AM que apure as irregularidades apontadas na representação, observando as orientações contidas no item 25 do Voto condutor deste Acórdão;
9.3. determinar à Secex/AM que promova diligências à Secretaria de Estado do Meio Ambiente e Desenvolvimento Sustentável (SDS) do Estado do Amazonas e ao Instituto de Proteção Ambiental do Estado do Amazonas (IPAAM) para que informem a destinação dos recursos remanescentes, oriundos do Termo de Compromisso de Compensação Ambiental 001/2009 e, na hipótese de não terem sido aplicados nas finalidades previstas nos itens 1.3 e 1.4 daquele termo, formule representação a este tribunal;
9.4.  - x-x---x---
9.5 . dar ciência deste deliberação ao Tribunal de Contas do Estado do Amazonas (TCE/AM) , à Petróleo Brasileiro S. A. (Petrobras) , à Transportadora Associada de Gás S. A., à Secretaria de Estado do meio Ambiente e Desenvolvimento Sustentável (SDS) do Estado do Amazonas e ao Instituto de Proteção Ambiental do Estado do Amazonas (IPAAM) ."
	
Feitas essas considerações, acompanho o Voto da ilustre Relatora, no sentido de conhecer do pedido de reexame em análise para, no mérito, dar-lhe provimento a fim de tornar sem efeito as determinações contidas nos subitens 9.4 e 9.5 do Acórdão 1.064/2016-Plenário
TCU, Sala das Sessões Ministro Luciano Brandão Alves de Souza, em 31 de julho de 2019.
RAIMUNDO CARREIRO 
Revisor

Petróleo Brasileiro S/A - Petrobras, Transportadora Associada de Gás S/A - TAG e Secretaria de Desenvolvimento Sustentável do Estado do Amazonas.

3. Recorrente: Petróleo Brasileiro S/A - Petrobras (CNPJ 33.000.167/0001-01).

13.1. Ministros presentes: José Mucio Monteiro (Presidente), Benjamin Zymler, Raimundo Carreiro, Ana Arraes (Relatora), Bruno Dantas (Revisor) e Vital do Rêgo.
13.2. Ministros-Substitutos convocados: Augusto Sherman Cavalcanti e Marcos Bemquerer Costa.
13.3. Ministro-Substituto presente: André Luís de Carvalho.

ACORDAO-COMPLETO-2383104

Acórdão 765/2020 - Plenário

ANA ARRAES

ministro-substituto Augusto Sherman Cavalcanti.

Adoto como relatório a instrução da Secretaria de Recursos - Serur (peça 121) , cuja proposta foi acolhida por diretor (peça 122) :
	"INTRODUÇÃO
	Trata-se de pedido de reexame (peças 64 e 107) interpostos por Petrobras - Petróleo Brasileiro S/A, contra o Acórdão 1064/2016-TCU-Plenário (peça 28) .
	A deliberação recorrida apresenta o seguinte teor: 
VISTOS, relatados e discutidos estes autos de representação formulada pelo Tribunal de Contas do Estado do Amazonas (TCE/AM) dando conta de possíveis irregularidades na aplicação de recursos de compensação ambiental por parte da Secretaria de Estado de Desenvolvimento Sustentável do Estado do Amazonas (SDS) ,
ACORDAM os Ministros do Tribunal de Contas da União, reunidos em sessão de Colegiado, ante as razões expostas pelo Relator, em:
9.1. conhecer da presente representação, por preencher os requisitos de admissibilidade previstos no art. 237, inciso IV, c/c o art. 235 do Regimento Interno do TCU;
9.2. determinar à Secex/AM que apure as irregularidades apontadas na representação, observando as orientações contidas no item 25 do voto condutor deste acórdão;
9.3. determinar à Secex/AM que promova diligências junto a Secretaria de Estado do Meio Ambiente e Desenvolvimento Sustentável (SDS) do Estado do Amazonas e ao Instituto de Proteção Ambiental do Estado do Amazonas (IPAAM) para obter informações sobre a destinação dos recursos remanescentes, oriundos do Termo de Compromisso de Compensação Ambiental 001/2009 e, na hipótese de não terem sido aplicados nas finalidades previstas nos itens 1.3 e 1.4 daquele termo, formule representação a este Tribunal;
9.4. determinar à Petróleo Brasileiro S.A. (Petrobras) e à Transportadora Associada de Gás S.A. que doravante não mais repassem recursos financeiros a órgãos ambientais de qualquer esfera, seja ela federal, estadual ou municipal, a título de execução de compensação ambiental de forma indireta, uma vez que não há previsão legal para que recursos destinados pelo empreendedor para apoiar implantação e manutenção de unidades de conservação sejam arrecadados, geridos ou gastos pelos órgãos públicos responsáveis pela fiscalização ambiental ou pela gestão das unidades de conservação;
9.5. determinar ao Ministério do Planejamento, Orçamento e Gestão (MPOG) que oriente as empresas em que a União, direta ou indiretamente, detém a maioria do capital social com direito a voto (empresas públicas, sociedades de economia mista, subsidiárias e controladas e demais empresas estatais) para que não repassem recursos financeiros a órgãos ambientais de qualquer esfera, seja ela federal, estadual ou municipal, a título de execução de compensação ambiental de forma indireta, uma vez que não há previsão legal para que os recursos destinados pelo empreendedor para apoiar a implantação e manutenção de unidades de conservação sejam arrecadados, geridos ou gastos pelos órgãos públicos responsáveis pela fiscalização ambiental ou pela gestão das unidades de conservação;
9.6. dar ciência Secretaria de Estado do Meio Ambiente e Desenvolvimento Sustentável (SDS) do Estado do Amazonas e ao Instituto de Proteção Ambiental do Estado do Amazonas (IPAAM) que, conforme entendimento contido nos Acórdão 2650/2009-TCU-Plenário e 1.853/2013-TCU-Plenário, não há previsão legal para que recursos destinados pelo empreendedor para apoiar a implantação e manutenção de unidades de conservação sejam arrecadados, geridos ou gastos pelos órgãos públicos responsáveis pela fiscalização ambiental ou pela gestão das unidades de conservação;
9.7. dar ciência desta deliberação ao Tribunal de Contas do Estado do Amazonas (TCE/AM) , à Petróleo Brasileiro S.A. (Petrobras) , à Transportadora Associada de Gás S.A., à Secretaria de Estado do Meio Ambiente e Desenvolvimento Sustentável (SDS) do Estado do Amazonas e ao Instituto de Proteção Ambiental do Estado do Amazonas (IPAAM) .
	HISTÓRICO
2.	Em exame representação formulada pelo Tribunal de Contas do Estado do Amazonas (TCE/AM) dando conta de possíveis irregularidades na aplicação de recursos de compensação ambiental por parte da Secretaria de Estado de Desenvolvimento Sustentável do Estado do Amazonas (SDS) .
2.1.	As irregularidades em questão dizem respeito ao procedimento licitatório e à execução do Contrato 007/2010-SDS, resultante do mencionado procedimento, firmado pela SDS com a empresa Iódice Indústria e Comércio de Moda Ltda. Os recursos que custearam aquele contrato decorreram do Termo de Compromisso de Compensação Ambiental 001/2009 firmado, de um lado, pela Secretaria de Estado do Meio Ambiente e Desenvolvimento Sustentável (SDS) , designada compromitente, e pelo Instituto de Proteção Ambiental do Estado do Amazonas (IPAAM) , designado interveniente e, de outro lado, por duas empresas do grupo Petrobras, a saber, a Transportadora Associada de Gás S.A. (TAG) , designada compromissária e Transportadora Urucu Manaus S.A. (TUM) , designada copartícipe repassadora. 
2.2.	Tendo em vista que os recursos geridos se originaram de empresas do grupo Petrobras, o TCE/AM considerou que o contrato questionado estaria sob a tutela jurisdicional do Tribunal de Contas da União, razão pela qual formulou esta representação.
2.3.	De acordo com o Termo de Compromisso de Compensação Ambiental 001/2009 (peça 7, p. 33/36) , a Transportadora Associada de Gás S.A. se comprometeu a investir em unidades de conservação ambiental o valor de R$ 21.603.364,10, em face do licenciamento do empreendimento denominado Gasoduto Coari-Manaus, em cumprimento ao disposto no art. 36 da Lei 9.985/2000, que institui o Sistema Nacional de Unidades de Conservação. Ainda de acordo com aquele ajuste, a aplicação do referido valor nas unidades de conservação ficaria sob a responsabilidade da SDS, sendo que 15% deste valor seria repassado ao IPAAM para o fim de aplicação em atividades referentes à fiscalização vinculadas às unidades de conservação que seriam beneficiadas pelo montante decorrente da compensação ambiental em questão. 
2.4.	Verificou-se, então, que a aplicação dos recursos da compensação ambiental está sendo feita diretamente pelos órgãos ambientais do Estado do Amazonas (SDS e IPAAM) .
2.5.	Portanto, em face de recente julgado desta Corte, decidiu-se conhecer da representação para melhor apurar os fatos, bem como tecer determinação à Petrobras. Diante da sua sucumbência a Petrobras interpôs pedido de reexame.
	EXAME DE ADMISSIBILIDADE
3.	Reitera-se o exame de admissibilidade contido na peça 69. Explica-se.
3.1.	Naquela oportunidade a Serur propôs o conhecimento do recurso interposto pela Petrobras para anular o subitem 9.4 do Acórdão 1064/2016-TCU-Plenário (peça 28) da relatoria do Exmo. Ministro Augusto Sherman, conforme requerido pela indigitada (resumo das alegações preliminares à peça 69, p. 2) :
3.2.	Em síntese, na peça ora em exame, o recorrente:
	a) preliminarmente:
	- requer sua habilitação como interessada nos autos (peça 64, p. 1-2) ;
	- argumenta que foi violada a garantia do contraditório, prevista na CF/1988 e no Código de Processo Civil Brasileiro, no momento em que o TCU proferiu decisão de grande impacto à Petrobras sem ao menos oportunizar a possibilidade de se manifestar, apresentar seus argumentos e influenciar a decisão do órgão julgador acerca da questão em discussão (peça 64, p. 5-8) ;
	- da mesma forma, aduz que não foi oportunizada a manifestação dos órgãos ambientais responsáveis pela gestão das unidades de conservação, das três esferas de poder (peça 64, p. 8-9) ;
3.3.	Nessa linha, diante dos fatos processuais que indicam violação do princípio do devido processo legal, identificou-se à peça 69 causa de nulidade ao não se oportunizar o contraditório à Petrobras no âmbito do presente caso concreto. 
3.4.	O Exmo. Ministro Augusto Sherman, como informa a relatora do presente recurso, Exma. Ministra Ana Arraes, à peça 94 (voto proferido no âmbito do Acórdão 2299/2017-TCU-Plenário, peça 93, que negou provimento ao agravo interposto pela Petrobras) , requereu vista dos autos e afirmou que a determinação proferida à Petrobras não possuía o condão de puni-la, mas sim de informá-la acerca do entendimento da Corte (Ac. 2650/2009 e 1853/2013, Plenário, relatores Exmos. Ministros Walton Alencar Rodrigues e Weder de Oliveira, respectivamente) . Nesse sentido, a relatora do recurso optou por conhecer do pedido de reexame sem efeito suspensivo, diante da sua intempestividade, mas sem acatar a tese de nulidade, a princípio, determinando a análise de mérito do presente feito.
3.5.	No entanto, neste momento em que se reexamina a admissibilidade, diante dos argumentos apresentados em preliminar pela recorrente, bem como da proposta da Serur de nulidade da decisão recorrida, importante reforçar anuir-se ao entendimento da Serur pela nulidade do subitem 9.4 da decisão recorrida. Isto porque ao se analisar o histórico deste processo, verifica-se no momento do julgamento (peças 28-33) que o relator a quo (Exmo. Ministro Augusto Sherman) de fato tinha a intenção de apenas dar ciência à Petrobras sobre o entendimento desta Corte, assim dispondo em seu voto (peça 32, p. 4, grifos acrescidos) :
27. Caberia, nesta oportunidade, verificar se as empresas do grupo Petrobras envolvidas na celebração do Termo de Compromisso de Compensação Ambiental 001/2009, firmado em 21/12/2009, teriam deixado de observar o entendimento então estabelecido pelo Acórdão 2650/2009-TCU-Plenário, prolatado em 11/11/2009. Porém, conforme se observa das datas mencionadas, o ajuste foi firmado pouco mais de um mês após a prolação da referida decisão, o que, em princípio, pode ser considerado fator suficiente para se relevar eventual inobservância de posicionamento deste Tribunal. Cabe, então, desde já, dar ciência desse entendimento à Petrobras e à Transportadora Associada de Gás S.A. (TAG) . Deixo de dar ciência à Transportadora Urucu Manaus S.A., uma vez que essa empresa se encontra com situação cadastral 'Baixada' junto ao Sistema CNPJ da Receita Federal do Brasil. Esse entendimento deve ser também levado ao conhecimento da SDS e do IPAAM.
3.5.	Entretanto, em voto revisor, o Exmo. Ministro Walton Alencar Rodrigues, propôs alterar a redação do subitem 9.4 para não só informar a Petrobras sobre a jurisprudência desta Corte, mas sim determinar o seu cumprimento, trazendo-lhe o ônus da sucumbência, o que autorizou a conhecimento, pela relatora, do presente pedido de reexame. Veja-se (peça 29, p. 3) :
Impende, por conseguinte, que o item 9.4 do acórdão que acompanha este voto seja alterado, para que determine à Petrobrás que doravante não repasse recursos financeiros a órgãos ambientais de qualquer esfera, federal, estadual ou municipal, a título de execução de compensação ambiental de forma indireta, uma vez que não há previsão legal para que recursos, destinados pelo empreendedor, para apoiar a implantação e manutenção de unidades de conservação, sejam arrecadados, geridos ou gastos pelos órgãos públicos responsáveis pela fiscalização ambiental ou pela gestão das unidades de conservação.
3.6.	Diante da alteração da redação do subitem 9.4 da decisão recorrida, configurou-se a sucumbência, sem ter sido oportunizado o contraditório, autorizando o conhecimento do pedido de reexame bem como incorrendo em nulidade do referido item da decisão recorrida diante da violação do devido processo legal.
3.7.	Caso não houvesse sucumbência como apontou o Exmo. Augusto Sherman ao pedir vista dos autos, não caberia sequer o conhecimento do recurso. Ao se entender razoavelmente pela sucumbência da Petrobras, autorizou-se seu ingresso nos autos como interessada bem como conheceu do recurso por ela interposto. Nessa linha de construção, entende-se, também razoável que em primeira instância houvesse sido oportunizado o contraditório e a ampla defesa.
3.8.	Note-se que o Acórdão 1853/2013-TCU-Plenário, relator Exmo. Ministro Weder de Oliveira, que fundamentou a determinação ora recorrida foi proferido no âmbito de solicitação do Congresso Nacional, onde a questão foi discutida em tese. O presente processo trata de caso concreto não podendo ser meio para inserir determinação fruto de outro processo sem que a parte sucumbente contribua para a decisão exercendo seu direito à ampla defesa, em face do princípio constitucional do devido processo legal que rege esta Corte de Contas. 
3.9.	Nesse sentido, em respeito à garantia constitucional e à democracia, é preciso ouvir as partes envolvidas no processo, em especial aquelas que sejam passíveis de sofrer sucumbência no âmbito do caso concreto. 
3.10.	Diante da nulidade aventada pelo recorrente e constatada pela Serur no teor do subitem 9.4 da decisão recorrida, entende-se cabível anular esse subitem para que seja oportunizada a ampla defesa da Petrobras bem como dos demais possíveis interessados no âmbito desta representação.
3.11.	Há que se notar que a Serur em instrução de admissibilidade à peça 69 destaca a existência de elemento novo não examinado pela Corte no momento da decisão. Além da discussão trazida pela Petrobras à peça 64, a recorrente informa a esta Corte a publicação da MP 809/2017, hoje já convertida na Lei 13.668/2018, em que se dispõe sobre a destinação e a aplicação dos recursos de compensação ambiental e sobre a contratação de pessoal por tempo determinado pelo Instituto Brasileiro do Meio Ambiente e dos Recursos Naturais Renováveis (Ibama) e pelo Instituto Chico Mendes de Conservação da Biodiversidade (Instituto Chico Mendes) . 
3.12.	Diante da possiblidade de esse novo normativo modificar o entendimento proferido no âmbito do Acórdão 1853/2013-TCU-Plenário, ao autorizar o Instituto Chico Mendes bem como aos demais executores do Sistema Nacional de Unidades de Conservação da Natureza - SNUC a criar e administrar fundo privado a ser integralizado com recursos oriundos da compensação ambiental  destinados às unidades de conservação instituídas pela União, entende-se razoável anular a decisão recorrida para que o TCU, ainda em primeira instância, aprecie o novo normativo à luz da Constituição Federal bem como dos demais normativos já existentes relacionados ao assunto objeto deste processo (compensação ambiental) bem como oportunize a manifestação nos autos de todos os interessados no presente caso concreto.
3.13.	Propõe-se, portanto, a nulidade do subitem 9.4 do acórdão recorrido. No entanto, diante da determinação da Exma. Ministra Relatora Ana Arraes, no Acórdão 2299/2017-TCU-Plenário (peça 93) , passa-se, alternativamente, à análise do mérito da questão. 
	EXAME TÉCNICO
	MÉRITO
4.	Delimitação
5.	Constitui objeto do presente recurso avaliar a adequação da determinação proferida à Petrobras no subitem 9.4 do Acórdão 1064/2016-TCU-Plenário (peça 28) diante da Lei 13.668/2018 bem como do arcabouço normativo já existente, considerando a jurisprudência desta Corte de Contas, em especial, o Acórdão 1853/2013-TCU-Plenário, relator Exmo. Ministro Weder de Oliveira. 
6.	Adequabilidade jurídica da determinação proferida no subitem 9.4 do Acórdão 1064/2016-TCU-Plenário (peça 28) 
6.1.	A recorrente afirma ser necessário afastar a determinação recorrida em face dos seguintes argumentos (peça 64, p. 9-22 e peça 107) :
	a) a decisão ora recorrida invade a autonomia dos estados, violando o pacto federativo e a separação de poderes, na medida em a decisão implica afastamento das competências estaduais previstas no artigo 24, e seus parágrafos da Constituição Federal, mormente ante a lacuna na Lei Federal 9.985/2000 (peça 64, p. 9-12) ;
	b) houve interpretação indevida do art. 36 da Lei 9.985/2000 pelo acórdão e transferência de obrigação legal dos órgãos gestores de unidades de conservação para o empreendedor, o que gerará profundo impacto em aproximadamente 54 empreendimentos da Petrobras, assim como em mais de cinco estados que possuem legislação autorizando expressamente a execução da compensação ambiental na modalidade indireta, sem citar os diversos municípios (peça 64, p. 12-18) ;
	c) a decisão do TCU pode causar uma distinção indevida entre a Petrobras e as demais sociedades que atuam em concorrência com ela no mercado (peça 64, p. 19-20) ; e
	d) foi promulgada a Lei 13.668/2018, que permite o gerenciamento indireto das verbas de compensação ambiental.
6.2.	Por fim, requer, alternativamente, a modulação dos efeitos da determinação contida no Acórdão 1064/2016-TCU-Plenário, tendo em vista o grande impacto nos empreendimentos em curso e nos órgãos estaduais e municipais, além de o TCU não ter previsto um prazo razoável para o cumprimento de sua determinação (peça 64, p. 21-22) .
	Análise
6.3.	Inicialmente, cumpre informar assistir razão à recorrente quanto ao mérito da questão.
6.4.	Importante tecer considerações a respeito da jurisprudência desta Corte. No âmbito do Acórdão 1853/2013-TCU-Plenário, relator Exmo. Ministro Weder de Oliveira, em sede de solicitação do Congresso Nacional para 'avaliação operacional sobre a aplicação e fiscalização dos recursos da Compensação Ambiental, criada pela Lei 9.985/2000, destacando a aplicação dos valores dos últimos dez anos e avaliando a eficiência e a eficácia dos programas de governo por eles assistidos', mantido pelo Acórdão 1004/2016-TCU-Plenário, restou assentado, por maioria e não unanimidade, que inexistia previsão legal para que o Instituto Chico Mendes de Conservação da Biodiversidade gerisse recursos oriundos de compensação ambiental. Veja-se trecho da ementa do último julgado a respeito:
	- Pareceres dos órgãos de análise do TCU, no mesmo sentido do voto do Relator do recurso, para reconhecer a possibilidade de execução direta pelo ICMBio, com o transpasse dos valores destinados ao meio-ambiente à entidade, após mudança de orientação em relação aos pareceres anteriores, constantes deste processo.
	- Voto do Revisor no sentido do desprovimento do recurso, a partir da conclusão de absoluta ilegalidade do ato normativo administrativo - Instrução Normativa 20/2011- da lavra do Instituto Chico Mendes, nos termos da pacífica jurisprudência do Tribunal de Contas da União, com a perspectiva de gestão irregular de recursos federais, a partir da operação extraorçamentária dos recursos pela entidade, ao invés de pelos empreendedores privados, no curso da obrigação de fazer - voltada à recomposição do meio-ambiente - como determina a lei. 
	Vencido o relator, o acordão recorrido foi mantido em seus exatos termos. As determinações mantidas em âmbito recursal eram as seguintes (Acórdão 1853/2013-TCU-Plenário) :
9.1. determinar: 
9.1.1. ao Instituto Chico Mendes de Conservação da Biodiversidade que: 
9.1.1.1. se abstenha de autorizar os empreendedores a cumprirem a obrigação de apoiar a implantação e manutenção de unidade de conservação estabelecida no art. 36 da Lei 9.985/2000 mediante depósito do valor da compensação ambiental em contas escriturais abertas na Caixa Econômica Federal em nome do empreendimento, conforme previsto na parte final do caput e no § 2º do art. 11 da Instrução Normativa ICMBio 20, de 22 de novembro de 2011, ante a inexistência de previsão de tal procedimento na referida lei e no decreto que a regulamenta; 
9.1.1.2. conclua, se ainda existirem pendências, os inventários dos bens móveis e imóveis adquiridos com recursos da compensação ambiental e os incorpore a seu patrimônio, conforme disposto nos artigos 83, 85, 87 e 89 da Lei 4.320/1964, no art. 6° da Resolução CFC 1.111/2007 e na Portaria STN/MF 437/2012; 
9.1.2. ao Ministério do Meio Ambiente e ao Instituto Chico Mendes de Conservação da Biodiversidade, com relação ao saldo existente nas contas escriturais de compensação ambiental na Caixa Econômica Federal, que adotem, no prazo de 120 (cento e vinte dias) , as providências necessárias à incorporação desses valores à Conta Única e ao orçamento fiscal da União e à correspondente aplicação nas finalidades a que se vinculam, com estrita observância da legislação orçamentária e financeira pertinente; 
6.6.	Cumpre ainda para o deslinde da questão reproduzir os termos da determinação ora recorrida, Acórdão 1064/2016-TCU-Plenário:
9.4. determinar à Petróleo Brasileiro S.A. (Petrobras) e à Transportadora Associada de Gás S.A. que doravante não mais repassem recursos financeiros a órgãos ambientais de qualquer esfera, seja ela federal, estadual ou municipal, a título de execução de compensação ambiental de forma indireta, uma vez que não há previsão legal para que recursos destinados pelo empreendedor para apoiar implantação e manutenção de unidades de conservação sejam arrecadados, geridos ou gastos pelos órgãos públicos responsáveis pela fiscalização ambiental ou pela gestão das unidades de conservação;
6.7.	Note-se que a determinação ora recorrida ampliou o entendimento do Acórdão 1853/2013-TCU-Plenário ao incluir no rol dos órgãos ambientais, além do ICMbio, todos os órgãos ambientais das três esferas, federal, estadual e municipal.
6.8.	Esse era o entendimento da maioria da Corte de Contas. Diante desse fato, editou-se a MP 809/2017, com as seguintes exposições de motivos:
7. A inclusão do artigo 14-A à Lei nº 11.516, de 2007, supre a lacuna legislativa sobre o tema da Compensação Ambiental e supera entraves jurídicos apresentados pelo Tribunal de Contas da União que, por meio do Acórdão TCU no TC Processo 014.293/2012-9, entendeu que a possibilidade de execução indireta da compensação ambiental -consistente no depósito do valor devido em contas bancárias escriturais geridas por instituição financeira -não encontrava previsão legal. 
8. O modelo proposto garante o papel de protagonista na definição dos bens e serviços que serão contratados aos órgãos ambientais, ao mesmo tempo em que desonera os empreendedores de mobilizar recursos humanos em atividades dissonantes daquelas que integram seu campo de atuação, o que onera a operação e não diminui, na prática, o risco de aquisições em qualidade inferior à necessária para satisfazer o interesse público.
9. Ademais, uma vez que há unidades de conservação beneficiárias de compensações ambientais decorrente de diversos empreendimentos, a centralização dos recursos em um único fundo permite aquisições em maior escala e, consequentemente, a um menor custo, além de garantir que o gerenciamento da execução seja mais célere e eficiente.
10. Por fim, a alteração promovida no art. 12 da Lei no 7.957, de 20 de dezembro de 1989, elevar o período de contratação por tempo determinado, garantindo uma maior economicidade de recursos especialmente em relação à capacitação do pessoal, uma vez que serão aproveitados por um período maior.
6.9.	Em seguida promulgou-se a Lei 13.668/2018 com o seguinte teor:
	O PRESIDENTE DA REPÚBLICA Faço saber que o Congresso Nacional decreta e eu sanciono a seguinte Lei:
Art. 1º A Lei nº 11.516, de 28 de agosto de 2007, passa a vigorar acrescida dos seguintes arts. 14-A, 14-B e 14-C:
'Art. 14-A.  Fica o Instituto Chico Mendes autorizado a selecionar instituição financeira oficial, dispensada a licitação, para criar e administrar fundo privado a ser integralizado com recursos oriundos da compensação ambiental de que trata o art. 36 da Lei nº 9.985, de 18 de julho de 2000, destinados às unidades de conservação instituídas pela União.
§ 1º A instituição financeira oficial de que trata o caput deste artigo será responsável pela execução, direta ou indireta, e pela gestão centralizada dos recursos de compensação ambiental destinados às unidades de conservação instituídas pela União e poderá, para a execução indireta, firmar contrato com instituições financeiras oficiais regionais.
§ 2º  O depósito integral do valor fixado pelo órgão licenciador desonera o empreendedor das obrigações relacionadas à compensação ambiental.
§ 3º  A instituição financeira oficial de que trata o caput deste artigo fica autorizada a promover as desapropriações dos imóveis privados indicados pelo Instituto Chico Mendes que estejam inseridos na unidade de conservação destinatária dos recursos de compensação ambiental.  
§ 4º  O regulamento e o regimento interno do fundo observarão os critérios, as políticas e as diretrizes definidas em ato do Instituto Chico Mendes.
§ 5º  A autorização prevista no caput deste artigo estende-se aos órgãos executores do Sistema Nacional de Unidades de Conservação da Natureza.'
6.10.	Tem-se ainda que a Lei 9985/2000 assim define os órgãos executores:
Art. 6º O SNUC será gerido pelos seguintes órgãos, com as respectivas atribuições:
I - Órgão consultivo e deliberativo: o Conselho Nacional do Meio Ambiente - Conama, com as atribuições de acompanhar a implementação do Sistema;
II - Órgão central: o Ministério do Meio Ambiente, com a finalidade de coordenar o Sistema; e
III - órgãos executores: o Instituto Chico Mendes e o Ibama, em caráter supletivo, os órgãos estaduais e municipais, com a função de implementar o SNUC, subsidiar as propostas de criação e administrar as unidades de conservação federais, estaduais e municipais, nas respectivas esferas de atuação.  (Redação dada pela Lei nº 11.516, 2007) 
Parágrafo único. Podem integrar o SNUC, excepcionalmente e a critério do Conama, unidades de conservação estaduais e municipais que, concebidas para atender a peculiaridades regionais ou locais, possuam objetivos de manejo que não possam ser satisfatoriamente atendidos por nenhuma categoria prevista nesta Lei e cujas características permitam, em relação a estas, uma clara distinção.
6.11.	Entende-se, assim, que o subitem 9.4 da decisão recorrida deve ser afastado, pois a lei autorizou a execução direta ou indireta não só ao ICMbio, mas a todos os órgãos executores do SNUC, em todas as esferas, que assim optarem.
6.12.	Cumpre destacar para fins de esclarecimento a natureza pública desses recursos conforme ressaltou o Exmo. Ministro Walton Alencar Rodrigues em seu voto revisor no âmbito do Acórdão 1004/2016-TCU-Plenário, senão veja-se:
Verifico nova contradição nas considerações do voto do E. Relator. S. Exa. entende que os recursos da compensação ambiental ostentam natureza privada, mas poderiam ser geridos por órgãos públicos e, ao mesmo tempo, devem ser objeto de prestação de contas.
Recursos privados, geridos por órgãos públicos, submetidos à lei de licitação e contratos, não podem, data venia, ter natureza privada. A compensação ambiental tem origem em lei; o montante dos recursos a ser empregado nessas ações é definido em processo de licenciamento ambiental, que é clara expressão do poder de polícia da Administração; a obrigação decorre da utilização de patrimônio público - o meio-ambiente -  e destina-se prioritariamente à regularização fundiária de bem público de uso comum - as unidades de conservação ambiental. 
Portanto, ainda que a compensação ambiental viesse a ser transmutada em obrigação de dar, não haveria dúvidas quanto à natureza pública de tais recursos.
6.13.	Verifica-se, portanto, que a Lei 13.668/2018 transmutou a obrigação que antes o TCU entendia como de fazer para obrigação de dar, conforme o teor do art. 14-A, § 2º: 'O depósito integral do valor fixado pelo órgão licenciador desonera o empreendedor das obrigações relacionadas à compensação ambiental.'.
No âmbito do recurso julgado pelo Acórdão 1004/2016-TCU-Plenário, o Exmo. Relator Raimundo Carreiro ponderou, em voto complementar:
No tocante ao mérito do recurso, com as devidas vênias, reitero minha convicção acerca da legalidade da execução direta ou indireta das compensações ambientais, não cabendo, a meu ver, que o Tribunal, mediante interpretação restritiva da Lei, obste que possíveis mecanismos de gestão dos recursos sejam regulamentados e utilizados pelos órgãos competentes. Dessa forma, deve ser tornado insubsistente o subitem 9.1.1.1 da deliberação recorrida.
Quanto ao subitem 9.1.2, sem me estender novamente, considero não haver amparo legal para a incorporação ao orçamento da União e aos cofres do Tesouro Nacional dos recursos existentes nas contas escriturais, uma vez que se trata de recursos privados, que estavam destinados à finalidade específica, segundo Termos de Compromisso celebrados entre os empreendedores e o Instituto Chico Mendes e respectivos Planos de Trabalho contendo as atividades a serem executadas. Por essa razão e pelos demais fundamentos já expostos em meu Voto, considero que deva ser tornado insubsistente o referido subitem da deliberação recorrida.
Por fim, o exame da matéria me levou a concluir que é incipiente a prestação de contas dos recursos geridos por meio das contas escriturais. Dessa forma, visando à transparência da gestão dos recursos bem como à segurança jurídica das partes envolvidas, seja na execução direta, seja na execução indireta das compensações ambientais, de ofício, entendo necessário que seja desenvolvido mecanismo de prestação de contas transparente da utilização dos referidos recursos, dos resultados obtidos com a compensação ambiental, bem como da quitação das obrigações.  Assim, deve ser feita determinação ao ICMbio para que, no prazo de 60 (sessenta) dias, apresente a este Tribunal o referido sistema.
'9.1. conhecer, com fundamento no art. 48 da Lei nº 8.443/1992, do Pedido de Reexame interposto pelo Ministério do Meio Ambiente - MMA e Instituto Chico Mendes de Conservação da Biodiversidade - ICMBio contra o Acórdão 1853/2013-TCU-Plenário, para, no mérito dar-lhe provimento, suprimindo-se os itens 9.1.1.1 e 9.1.2 daquele aresto;
9.2. determinar ao ICMbio que, no prazo de 60 (sessenta) dias, apresente a este Tribunal sistema de prestação de contas da utilização dos recursos de compensação ambiental, depositados em contas escriturais, incluindo os resultados obtidos, bem como a quitação das obrigações;
9.3. dar ciência aos interessados do presente Acórdão, bem assim do Relatório e Voto que o fundamentam.'
6.15.	A Lei 13.668/2018 veio ao encontro do entendimento do Exmo. Ministro Raimundo Carreiro, cabendo, portanto, dar provimento ao recurso a fim de afastar a determinação recorrida diante de fato novo apresentado, qual seja, o preenchimento da lacuna legal que antes fundamentou o entendimento da maioria dos ministros desta Corte tendo em vista a promulgação da referida lei, considerando, entretanto, a ressalva da natureza pública dos recursos provenientes de compensação ambiental.
6.16.	Atente-se, assim,  diante da natureza pública dos recursos ora tratados neste processo, para a necessidade de, no âmbito deste processo, tecer a determinação proposta pelo Exmo. Ministro Raimundo Carreiro em seu voto complementar acerca da necessidade de o ICMbio, no prazo de 60 (sessenta) dias, apresentar a este Tribunal sistema de prestação de contas da utilização dos recursos de compensação ambiental, depositados em contas escriturais, incluindo os resultados obtidos, bem como a quitação das obrigações.
	CONCLUSÃO
7.	Das análises anteriores, verificou-se a existência de causa de nulidade diante de flagrante violação do devido processo legal, o que impõe a nulidade do subitem 9.4 do Acórdão 1064/2016-TCU-Plenário. 
7.1.	Alternativamente, entende-se que no mérito a determinação deve ser afastada diante da promulgação da Lei 13.668/2018 que supre a lacuna exposta pelo Acórdão 1853/2013-TCU-Plenário, relator Exmo. Ministro Weder de Oliveira. Nesse sentido, há expressa autorização legal para que os órgãos executores do SNUC optem por gerenciar direta ou indiretamente os recursos provenientes de compensação ambiental mediante a criação de fundos, o que não afasta a competência desta Corte de Contas de fiscalizar a aplicação dos recursos de acordo com a sua origem, tendo vista sua competência constitucional.
7.2.	Com base nessas conclusões, propõe-se o provimento do recurso para anular o subitem 9.4 ou alternativamente, o provimento para afastar o subitem 9.4 da decisão recorrida.
	PROPOSTA DE ENCAMINHAMENTO
8.	Ante o exposto, submete-se à consideração superior a presente análise do pedido de reexame interposto por Petrobras - Petróleo Brasileiro S/A, contra o Acórdão 1064/2016-TCU-Plenário, propondo-se, com fundamento no art. 48 c/c os arts. 32 e 33 da Lei 8.443/1992, conhecer do recurso:
	a) em preliminar, anular o subitem 9.4 do Acórdão 1064/2016-TCU-Plenário para que seja aberto o contraditório de todos os interessados no presente caso concreto; alternativamente,
	b) no mérito, dar provimento ao presente recurso para afastar a determinação contida no subitem 9.4 do Acórdão 1064/2016-TCU-Plenário em face da promulgação da Lei 13.668/2018; e
	c) dar ciência da deliberação Tribunal de Contas do Estado do Amazonas (TCE/AM) , à Petróleo Brasileiro S.A. (Petrobras) , à Transportadora Associada de Gás S.A., à Secretaria de Estado do Meio Ambiente e Desenvolvimento Sustentável (SDS) do Estado do Amazonas, ao Instituto de Proteção Ambiental do Estado do Amazonas (IPAAM) , à recorrente e aos demais interessados.'
2.	O posicionamento do secretário da Secretaria de Recursos - Serur (peça 123) , acompanhou a proposta nos seguintes termos:
	'Manifesto-me de acordo com a proposta formulada pelo (a) AUFC ÉRIKA DE ARAUJO ALMEIDA, a qual contou com a anuência do (a) titular da SERUR/D3 (doc 59.858.494-4) . 
	Ante a análise empreendida acerca da novel Lei 13.668/2018, sintetizada no item 7.1 da instrução precedente, aplica-se o princípio pas de nullité sans grief, pelo que nos manifestamos pela alternativa do item 8 'b' da mesma instrução, ou, sucessivamente, considerar exaurido o comando recorrido, aplicando-se a nova moldura normativa inaugurada pela Lei 13.668/2018."
	É o relatório.

Antônio Victor Assed Estefan Gomes (OAB/RJ 133.780) e outros representando a Transportadora Associada de Gás S/A; Taísa Oliveira Maciel (OAB/RJ 118.488) e outros representando Petróleo Brasileiro S.A.

Não atuou.

PEDIDO DE REEXAME. POSSÍVEIS IRREGULARIDADES NA APLICAÇÃO DE RECURSOS ORIUNDOS DE COMPENSAÇÃO AMBIENTAL POR PARTE DE ÓRGÃO DO GOVERNO DO ESTADO DO AMAZONAS. DETERMINAÇÃO À PETROBRAS E À TRANSPORTADORA ASSOCIADA DE GÁS S.A. QUE DORAVANTE NÃO MAIS REPASSEM RECURSOS FINANCEIROS A ÓRGÃOS AMBIENTAIS DE QUALQUER ESFERA A TÍTULO DE EXECUÇÃO DE COMPENSAÇÃO AMBIENTAL DE FORMA INDIRETA, POR FALTA DE AMPARO LEGAL. SUPERVENIÊNCIA DA LEI 13.668/2018. POSSIBILIDADE DE CRIAÇÃO DE FUNDO PRIVADO A SER GERIDO POR INSTITUIÇÃO FINANCEIRA OFICIAL PARA GESTÃO CENTRALIZADA DOS RECURSOS DE COMPENSAÇÃO AMBIENTAL DESTINADOS ÀS UNIDADES DE CONSERVAÇÃO. CONHECIMENTO. PROVIMENTO PARCIAL. CIÊNCIA.

REPRESENTAÇÃO (REPR)

Secretaria de Recursos - Serur.

Examina-se pedido de reexame interposto pela Petróleo Brasileiro S/A - Petrobras contra o Acórdão 1064/2016-TCU-Plenário, relatado pelo ministro-substituto Augusto Sherman Cavalcanti, que, entre outros pontos, determinou à Petrobras e à Transportadora Associada de Gás S/A - TAG, que doravante não mais repassem recursos financeiros a órgãos ambientais de qualquer esfera, seja ela federal, estadual ou municipal, a título de execução de compensação ambiental de forma indireta, porquanto que não há previsão legal para que recursos destinados pelo empreendedor com vistas a apoiar a implantação e a manutenção de unidades de conservação sejam arrecadados, geridos ou gastos pelos órgãos públicos responsáveis pela fiscalização ambiental ou pela gestão das unidades de conservação.
2.	Relembro que este processo trata de representação formulada pelo Tribunal de Contas do Estado do Amazonas - TCE/AM dando conta de possíveis irregularidades na aplicação de recursos de compensação ambiental por parte da Secretaria de Estado de Desenvolvimento Sustentável do Estado do Amazonas - SDS.
3.	As irregularidades diziam respeito ao procedimento licitatório e à execução do Contrato 007/2010-SDS, resultante do mencionado procedimento, firmado pela SDS com a empresa Iódice Indústria e Comércio de Moda Ltda. Os recursos que custearam aquele contrato decorreram do Termo de Compromisso de Compensação Ambiental 001/2009, firmado, de um lado, por aquela secretaria, designada compromitente, e pelo Instituto de Proteção Ambiental do Estado do Amazonas - IPAAM, designado interveniente, e, de outro lado, por duas empresas do grupo Petrobras, a saber, a TAG, designada compromissária, e a Transportadora Urucu Manaus S.A. - TUM, designada copartícipe repassadora. 
4.	De acordo com o Termo de Compromisso de Compensação Ambiental 001/2009, a Transportadora Associada de Gás S.A. se comprometeu a investir em unidades de conservação ambiental o valor de R$ 21.603.364,10, em face do licenciamento do empreendimento denominado Gasoduto Coari-Manaus, em cumprimento ao disposto no art. 36 da Lei 9.985/2000, que instituiu o Sistema Nacional de Unidades de Conservação. Ainda de acordo com aquele ajuste, a aplicação do referido valor nas unidades de conservação ficaria sob a responsabilidade da SDS, sendo que 15% deste valor seriam repassados ao IPAAM para o fim de aplicação em atividades referentes à fiscalização vinculadas às unidades de conservação que seriam beneficiadas pelo montante decorrente da compensação ambiental em questão. 
5.	Verificou-se, então, que a aplicação dos recursos da compensação ambiental está sendo feita diretamente pelos órgãos ambientais do estado do Amazonas (SDS e IPAAM) .
6.	Este Tribunal já fixou entendimento, por intermédio dos Acórdãos 2.650/2009 e 1.853/2013, ambos do Plenário, de que não há previsão legal para que os recursos destinados a apoiar a implantação e a manutenção de unidades de conservação sejam arrecadados, geridos ou gastos pelos órgãos públicos responsáveis pela fiscalização ambiental ou pela gestão das unidades de conservação.
7.	A instrução da Secretaria de Recursos - Serur, em proposta que contou com a anuência de diretor daquela unidade, propôs, em preliminar, anular o subitem 9.4 do Acórdão 1064/2016-TCU-Plenário para que seja aberto o contraditório a todos os interessados no presente caso concreto e, alternativamente, dar provimento ao presente recurso para afastar a determinação contida no transcrito subitem em face da promulgação da Lei 13.668/2018.
8.	O secretário da Serur manifestou concordância com a segunda opção ou, sucessivamente, considerar exaurido o comando recorrido, aplicando-se a nova moldura normativa inaugurada pela Lei 13.668/2018.  
II
9.	A Petrobras apresentou, em suma, as seguintes alegações recursais:
	9.1. a decisão ora recorrida invade a autonomia dos estados, violando o pacto federativo e a separação de poderes, na medida em que a decisão implica afastamento das competências estaduais previstas no artigo 24 e seus parágrafos da Constituição Federal, mormente ante a lacuna na Lei Federal 9.985/2000; 
	9.2. houve interpretação indevida do art. 36 da Lei 9.985/2000 pelo acórdão e transferência de obrigação legal dos órgãos gestores de unidades de conservação para o empreendedor, o que gerará profundo impacto em aproximadamente 54 empreendimentos da Petrobras, assim como em mais de cinco estados que possuem legislação autorizando expressamente a execução da compensação ambiental na modalidade indireta, sem citar os diversos municípios; 
	9.3. a decisão do TCU pode causar distinção indevida entre a Petrobras e as demais sociedades que atuam em concorrência com ela no mercado; 
	9.4. foi promulgada a Lei 13.668/2018, que permite o gerenciamento indireto das verbas de compensação ambiental. 
10.	Por fim, requereu, alternativamente, a modulação dos efeitos da determinação contida no Acórdão 1064/2016-TCU-Plenário, tendo em vista o grande impacto nos empreendimentos em curso e nos órgãos estaduais e municipais, além do fato de o TCU não ter previsto prazo razoável para cumprimento de sua determinação.
11.	Para bem posicionar a matéria, permito-me transcrever o subitem 9.4 do Acórdão 1064/2016-TCU-Plenário, ora combatido, in verbis:
" (...) 
9.4. determinar à Petróleo Brasileiro S.A. (Petrobras) e à Transportadora Associada de Gás S.A. que doravante não mais repassem recursos financeiros a órgãos ambientais de qualquer esfera, seja ela federal, estadual ou municipal, a título de execução de compensação ambiental de forma indireta, uma vez que não há previsão legal para que recursos destinados pelo empreendedor para apoiar implantação e manutenção de unidades de conservação sejam arrecadados, geridos ou gastos pelos órgãos públicos responsáveis pela fiscalização ambiental ou pela gestão das unidades de conservação."
12.	Primeiramente, não vejo como acolher a preliminar de nulidade do subitem 9.4 do Acórdão 1064/2016-TCU-Plenário para que seja aberto o contraditório a todos os interessados no presente caso concreto.
13.	O meu posicionamento sobre essa matéria deixei assentado quando do exame do agravo interposto pela Petrobras, vazado nos seguintes termos:
" (...) 
6. O ministro Augusto Sherman pediu vista na fase de discussão e apresentou voto revisor. 
7. As ponderações e as sempre bem-vindas contribuições do ministro lançaram novas luzes ao exame da matéria. 
8. Este Tribunal já fixou entendimento, por intermédio dos acórdãos 2.650/2009 e 1.853/2013, ambos do Plenário, de que não há previsão legal para que os recursos destinados a apoiar a implantação e manutenção de unidades de conservação sejam arrecadados, geridos ou gastos pelos órgãos públicos responsáveis pela fiscalização ambiental ou pela gestão das unidades de conservação. 
9. Alertou-me o ministro Augusto Sherman que o objetivo da decisão ora atacada pela Petrobras foi somente o de aplicar o entendimento já firmado pelo TCU ao caso aqui examinado, sem aventar a possibilidade de sanção à mencionada empresa pelo descumprimento. 
10. Por essas razões, por despacho, conheci do pedido de reexame, sem efeito suspensivo, nos termos do art. 285, § 2º, do Regimento Interno, ante sua intempestividade, deferi o ingresso da Petrobras como interessada nestes autos e restitui os autos à Serur para análise de mérito daquele recurso." 
14.	Em acréscimo às razões antes expostas, também considero contemplada a hipótese regimental do parágrafo único do art. 171, que aduz ser dispensada a declaração de nulidade quando o Tribunal puder decidir o mérito a favor da parte a quem aproveitaria tal decisão, razão por que divirjo do encaminhamento da Serur pela nulidade.
15.	Importante destacar que a legislação estadual que o recorrente apontou, indicada como suporte para a defesa de que é possível a gestão indireta dos recursos sem que tal tarefa recaia sobre o empreendedor, não desautoriza o entendimento desta Corte de Contas de que não existe previsão legal  para que recursos destinados pelo empreendedor para apoiar implantação e manutenção de unidades de conservação sejam arrecadados, geridos ou gastos pelos órgãos públicos responsáveis pela fiscalização ambiental ou pela gestão das unidades de conservação.
16.	Isso porque a referida legislação apontou para a criação de fundos específicos com vistas a receber os recursos que devem ser aportados pelo empreendedor, mas, em momento algum, permitiu que os citados órgãos públicos estaduais os gerissem.
17.	Tratarei desse assunto mais adiante, quando abordar os impactos da Lei 13.668/2018 na deliberação deste Tribunal ora recorrida.
18.	Não há como acolher a argumentação recursal de que houve interpretação indevida do art. 36 da Lei 9.985/2000 pelo acórdão atacado e transferência de obrigação legal dos órgãos gestores de unidades de conservação para o empreendedor.
19.	O referido artigo também mereceu exame do relator a quo, conforme transcrito anteriormente.
20.	Não há dúvidas de que inexiste amparo legal para a transferência dos recursos de compensação ambiental, diretamente pelo empreendedor aos órgãos públicos responsáveis pela fiscalização ambiental ou pela gestão das unidades de conservação.
21.	No tocante à alegação de que este Tribunal pode causar distinção indevida entre a Petrobras e as demais sociedades que atuam em concorrência com ela no mercado, melhor sorte não socorre ao recorrente.
22.	Lembro que a obrigação do empreendedor de diretamente destinar e empregar recursos seus, até o limite legal, nessa finalidade específica, decorre do significativo impacto ambiental dos seus empreendimentos, nos exatos termos do art. 36 da Lei 9.985/2000.
23.	Coube a esta Corte de Contas, com o acórdão atacado, aplicar a lei.
24.	Por derradeiro, tem-se a alegação do recorrente de que foi promulgada a Lei 13.668/2018, que permite o gerenciamento indireto de verbas de compensação ambiental.
III
25.	A Lei 13.668/2018 alterou as Leis 11.516/2007, 7.957/1989 e 9.985/2000 para dispor sobre a destinação e a aplicação dos recursos de compensação ambiental e sobre a contratação de pessoal por tempo determinado pelo Instituto Brasileiro do Meio Ambiente e dos Recursos Naturais Renováveis - Ibama e pelo Instituto Chico Mendes de Conservação da Biodiversidade - Instituto Chico Mendes.
26.	Transcrevo, no que pertine à matéria em exame, parte do art. 1º da referida lei, in verbis:
"Art. 1º A Lei nº 11.516, de 28 de agosto de 2007, passa a vigorar acrescida dos seguintes arts. 14-A, 14-B e 14-C:
'Art. 14-A.  Fica o Instituto Chico Mendes autorizado a selecionar instituição financeira oficial, dispensada a licitação, para criar e administrar fundo privado a ser integralizado com recursos oriundos da compensação ambiental de que trata o art. 36 da Lei nº 9.985, de 18 de julho de 2000, destinados às unidades de conservação instituídas pela União.
§1º A instituição financeira oficial de que trata o caput deste artigo será responsável pela execução, direta ou indireta, e pela gestão centralizada dos recursos de compensação ambiental destinados às unidades de conservação instituídas pela União e poderá, para a execução indireta, firmar contrato com instituições financeiras oficiais regionais.
§2º O depósito integral do valor fixado pelo órgão licenciador desonera o empreendedor das obrigações relacionadas à compensação ambiental.
§3º A instituição financeira oficial de que trata o caput deste artigo fica autorizada a promover as desapropriações dos imóveis privados indicados pelo Instituto Chico Mendes que estejam inseridos na unidade de conservação destinatária dos recursos de compensação ambiental.  
§4º O regulamento e o regimento interno do fundo observarão os critérios, as políticas e as diretrizes definidas em ato do Instituto Chico Mendes.
§5º A autorização prevista no caput deste artigo estende-se aos órgãos executores do Sistema Nacional de Unidades de Conservação da Natureza.'"
27.	Em primeiro lugar, tem-se que a alteração legislativa autorizou o Instituto Chico Mendes a selecionar instituição financeira oficial, dispensada a licitação, para criar e administrar fundo privado a ser integralizado com recursos oriundos da compensação ambiental, destinados às unidades de conservação instituídas pela União.
28.	Além disso, a instituição oficial selecionada será responsável pela execução, direta ou indireta, e pela gestão centralizada dos recursos de compensação ambiental e poderá, para a execução indireta, firmar contrato com instituições financeiras oficiais regionais.
29.	A razão para a comentada alteração legislativa se encontra na seguinte exposição de motivos:
"7. A inclusão do artigo 14-A à Lei nº 11.516, de 2007, supre a lacuna legislativa sobre o tema da Compensação Ambiental e supera entraves jurídicos apresentados pelo Tribunal de Contas da União que, por meio do Acórdão TCU no TC Processo 014.293/2012-9, entendeu que a possibilidade de execução indireta da compensação ambiental - consistente no depósito do valor devido em contas bancárias escriturais geridas por instituição financeira - não encontrava previsão legal. 
8. O modelo proposto garante o papel de protagonista na definição dos bens e serviços que serão contratados aos órgãos ambientais, ao mesmo tempo em que desonera os empreendedores de mobilizar recursos humanos em atividades dissonantes daquelas que integram seu campo de atuação, o que onera a operação e não diminui, na prática, o risco de aquisições em qualidade inferior à necessária para satisfazer o interesse público.
9. Ademais, uma vez que há unidades de conservação beneficiárias de compensações ambientais decorrente de diversos empreendimentos, a centralização dos recursos em um único fundo permite aquisições em maior escala e, consequentemente, a um menor custo, além de garantir que o gerenciamento da execução seja mais célere e eficiente.
10. Por fim, a alteração promovida no art. 12 da Lei no 7.957, de 20 de dezembro de 1989, elevar o período de contratação por tempo determinado, garantindo uma maior economicidade de recursos especialmente em relação à capacitação do pessoal, uma vez que serão aproveitados por um período maior" (grifo não é do original) .
30.	O citado TC Processo 014.293/2012-9 tratou de solicitação da Comissão de Meio Ambiente, Defesa do Consumidor e Fiscalização e Controle (CMA) do Senado Federal, para que esta Corte realizasse "avaliação operacional sobre a aplicação e fiscalização dos recursos da Compensação Ambiental, criada pela Lei 9.985/2000, destacando a aplicação dos valores dos últimos dez anos e avaliando a eficiência e a eficácia dos programas de governo por eles assistidos".
31.	Por intermédio do já referido Acórdão 1853/2013-TCU-Plenário, foi determinado, entre outras medidas, que o Instituto Chico Mendes de Conservação da Biodiversidade se abstivesse de autorizar os empreendedores a cumprirem a obrigação de apoiar a implantação e a manutenção de unidade de conservação estabelecida no art. 36 da Lei 9.985/2000 mediante depósito do valor da compensação ambiental em contas escriturais abertas na Caixa Econômica Federal em nome do empreendimento, conforme previsto na parte final do caput e no § 2º do art. 11 da Instrução Normativa ICMBio 20, de 22 de novembro de 2011, ante a inexistência de previsão de tal procedimento na referida lei e no decreto que a regulamenta (subitem 9.1.1.1) .
32.	Assim sendo, com o acréscimo do art. 14-A à Lei 11.516/2007, promovida pela Lei 13.668, de 28/5/2018, o referido instituto está autorizado a selecionar instituição financeira oficial para, direta ou indiretamente, gerir os recursos oriundos da compensação ambiental.
33.	O mencionado artigo trouxe outras novidades.
34.	O §2º regulamentou que o depósito integral do valor fixado pelo órgão licenciador desonera o empreendedor das obrigações relacionadas a compensação ambiental.
35.	Com essa nova regra, o empreendedor terá duas possibilidades de se desincumbir da responsabilidade pelo emprego dos recursos destinados à compensação ambiental nos exatos termos do art. 36 da Lei 9.985/2000: execução direta dessa atividade pelo empreendedor ou aporte de recursos no fundo privado criado nos termos do supramencionado art. 14-A, no montante fixado pelo órgão licenciador, competindo à instituição financeira oficial selecionada a reponsabilidade pela gestão dos recursos.
36.	Merece destaque trecho da antes transcrita exposição de motivos, que vem ao encontro da jurisprudência deste Tribunal, já amplamente por mim referida neste voto, de que compete ao empreendedor a aplicação direta dos recursos da compensação ambiental: 
	" (...) 
	8. O modelo proposto garante o papel de protagonista na definição dos bens e serviços que serão contratados aos órgãos ambientais, ao mesmo tempo em que desonera os empreendedores de mobilizar recursos humanos em atividades dissonantes daquelas que integram seu campo de atuação, o que onera a operação e não diminui, na prática, o risco de aquisições em qualidade inferior à necessária para satisfazer o interesse público." (grifo não é do original)	
37.	Outra novidade foi trazida pelo §5º, ao estender aos órgãos executores do Sistema Nacional de Unidades de Conservação da Natureza a autorização para a seleção de instituição financeira oficial, dispensada a licitação, com vistas a criar e administrar fundo privado a ser integralizado com recursos oriundos da compensação ambiental de que trata o art. 36 da Lei 9.985/2000. 
38.	Quais seriam esses órgãos executores?
39.	A resposta está na referida lei, em seu art. 6º, in verbis:
"Art. 6º O SNUC será gerido pelos seguintes órgãos, com as respectivas atribuições:
 I - Órgão consultivo e deliberativo: o Conselho Nacional do Meio Ambiente - Conama, com as atribuições de acompanhar a implementação do Sistema;
II - Órgão central: o Ministério do Meio Ambiente, com a finalidade de coordenar o Sistema; e
III - órgãos executores: o Instituto Chico Mendes e o Ibama, em caráter supletivo, os órgãos estaduais e municipais, com a função de implementar o SNUC, subsidiar as propostas de criação e administrar as unidades de conservação federais, estaduais e municipais, nas respectivas esferas de atuação.  (Redação dada pela Lei nº 11.516, 2007) 
Parágrafo único. Podem integrar o SNUC, excepcionalmente e a critério do Conama, unidades de conservação estaduais e municipais que, concebidas para atender a peculiaridades regionais ou locais, possuam objetivos de manejo que não possam ser satisfatoriamente atendidos por nenhuma categoria prevista nesta Lei e cujas características permitam, em relação a estas, uma clara distinção." (grifo não é do original) 
40.	Percebe-se que a alteração legislativa em debate, em momento algum, alterou os termos do art. 36 da já referida Lei 9.985/2000: "Art. 36. Nos casos de licenciamento ambiental de empreendimentos de significativo impacto ambiental, assim considerado pelo órgão ambiental competente, com fundamento em estudo de impacto ambiental e respectivo relatório - EIA/RIMA, o empreendedor é obrigado a apoiar a implantação e manutenção de unidade de conservação do Grupo de Proteção Integral, de acordo com o disposto neste artigo e no regulamento desta Lei".
41.	É claro perceber, contudo, que a novel legislação contempla a possibilidade de compensação ambiental indireta, mas desde que tenha sido criado "fundo privado a ser integralizado com recursos oriundos da compensação ambiental de que trata o art. 36 da Lei nº 9.985, de 18 de julho de 2000, destinados às unidades de conservação instituídas pela União" (art. 14-A da Lei 11.516/2007) .
42.	Dessa forma, no tocante à situação específica em exame, os órgãos executores do SNUC no estado do Amazonas estão autorizados, desde a edição da Lei 13.668/2018, a selecionar instituição financeira oficial, dispensada a licitação, para criar e administrar fundo privado a ser integralizado com recursos oriundos da compensação ambiental a ser paga pela Petrobras em virtude do aludido termo de compromisso.
IV
43.	Por derradeiro, destaco que este processo foi incluído na pauta de julgamento da sessão do Plenário de 6/2/2019, quando o ministro Bruno Dantas requereu vista com base no art. 112 do Regimento Interno.
44.	Reconheço o grande valor dos argumentos expostos no voto revisor do ministro Bruno Dantas, a quem agradeço e parabenizo, os quais acolho.
45.	O ministro Bruno Dantas acompanhou meu posicionamento sobre o impacto da novel Lei 13.668/2018, sobre o objeto da determinação do subitem 9.4 do Acórdão 1064/2016-TCU-Plenário, no que tange à esfera federal.
46.	A citada lei não modificou o entendimento fixado pelos Acórdãos 2.650/2009 e 1.853/2013 de que não cabe aos órgãos ambientais arrecadar, gerir ou aplicar os recursos destinados pelo empreendedor para apoiar a implantação e a manutenção de unidades de conservação da natureza.
47.	Isso porque a Lei 13.668/2018 não alterou o art. 36 da Lei 9.985/2000, que assim dispôs: "Nos casos de licenciamento ambiental de empreendimentos de significativo impacto ambiental, assim considerado pelo órgão ambiental competente, com fundamento em estudo de impacto ambiental e respectivo relatório - EIA/RIMA, o empreendedor é obrigado a apoiar a implantação e manutenção de unidade de conservação do Grupo de Proteção Integral, de acordo com o disposto neste artigo e no regulamento desta Lei." (grifo não é do original) .
48.	Foi exatamente esse transcrito art. 36 que serviu de base normativa para a prolação dos mencionados acórdãos.
49.	 A retrocitada lei provocou alteração significativa na Lei 11.516/2007, que, dentre outros pontos, criou o Instituto Chico Mendes de Conservação da Biodiversidade - Instituto Chico Mendes. 
50.	Com a nova lei, foram acrescidos os arts. 14-A, 14-B e 14-C, conforme comentei anteriormente.
51.	Repiso que, o caput do art. 14-A assim dispôs: Fica o Instituto Chico Mendes autorizado a selecionar instituição financeira oficial, dispensada a licitação, para criar e administrar fundo privado a ser integralizado com recursos oriundos da compensação ambiental de que trata o art. 36 da Lei nº 9.985, de 18 de julho de 2000, destinados às unidades de conservação instituídas pela União." (grifo não é do original) 
52.	Tal alteração permitiu, explicitamente, que os empreendedores depositem, em um fundo privado, o valor fixado pelo órgão licenciador como compensação ambiental nos casos de licenciamento de empreendimentos de significativo impacto ambiental. Os recursos depositados em referido fundo serão destinados às unidades de conservação instituídas pela União.
53.	Dessa forma, caso o licenciamento ambiental seja conduzido na esfera federal, caberá ao Ibama realizar o cálculo da compensação ambiental nos exatos termos do art. 31-B do Decreto 4.340/2002.
54.	Nesse diapasão, os empreendedores, no presente caso, Petróleo Brasileiro S.A. (Petrobras) e à Transportadora Associada de Gás S.A., teriam duas opções: execução direta dessa atividade ou aporte de recursos no fundo privado criado nos termos do supramencionado art. 14-A, no montante fixado pelo Ibama, competindo à instituição financeira oficial selecionada a reponsabilidade pela gestão dos recursos.
55.	Ocorre que, existem empreendimentos cujo processo de licenciamento ambiental e o cálculo do valor da compensação são conduzidos na esfera estadual. Por via de consequência, a execução indireta da compensação ambiental com depósito de tal valor a cargo do empreendedor, seguirá as normas estaduais. Como bem apontou o ministro revisor, "a execução indireta da compensação ambiental encontra-se estruturada de diferentes formas nos estados, sendo possível a execução por meio de organizações da sociedade civil sem fins lucrativos, entidades conveniadas qualificadas e fundos de natureza pública, não se restringindo aos que dispõe a Lei 13.668/2018".
56. 	Não é demais lembrar que a matéria meio ambiente é de competência concorrente da União, dos estados e do Distrito Federal, conforme inciso VI, art. 24, da Constituição Federal.
57.	Também é de competência comum da União, dos Estados, do Distrito Federal e dos Municípios, proteger as paisagens naturais notáveis e os sítios arqueológicos; proteger o meio ambiente e combater a poluição em qualquer de suas formas e preservar as florestas, a fauna e a flora, nos termos dos incisos III, VI e VII, do art. 23, da CF, com as normas fixadas pela Lei Complementar 140/2011.
58.	Dentro do arcabouço jurídico antes traçado, julgo que o alcance da determinação expedida por intermédio do subitem 9.4 do Acórdão 1064/2016-TCU-Plenário, ora recorrido, não poderia transcender os limites da esfera federal.
59.	Nesse caso, como destacou o ministro revisor, "restaria uma determinação para mero cumprimento de lei, o que penso ser desnecessário. Assim, avalio ser mais adequado dar provimento ao presente pedido de reexame, para tornar sem efeito a determinação contida no item 9.4 do Acórdão 1064/2016-TCU-Plenário. Da mesma forma, cumpre tornar sem efeito, de ofício, o item 9.5 do referido acórdão".
60.	Anuo a tal entendimento.
61.	Como decorrência do entendimento antes esposado, surgiu outro ponto que foi delineado pelo revisor nos termos apresentados adiante, que, desde já, manifesto minha concordância, in verbis:
	"21. Um último aspecto que decorre dos novos elementos analisados neste pedido de reexame, sobretudo com a promulgação da Lei 13.668/2018, refere-se à apuração dos indícios de irregularidades tratados nesta representação. O Acórdão 1064/2016-TCU-Plenário lançou as seguintes determinações à Secex/AM:
	"9.2. determinar à Secex/AM que apure as irregularidades apontadas na representação, observando as orientações contidas no item 25 do voto condutor deste acórdão;
	9.3. determinar à Secex/AM que promova diligências junto a Secretaria de Estado do Meio Ambiente e Desenvolvimento Sustentável (SDS) do Estado do Amazonas e ao Instituto de Proteção Ambiental do Estado do Amazonas (IPAAM) para obter informações sobre a destinação dos recursos remanescentes, oriundos do Termo de Compromisso de Compensação Ambiental 001/2009 e, na hipótese de não terem sido aplicados nas finalidades previstas nos itens 1.3 e 1.4 daquele termo, formule representação a este Tribunal;"
	22. Relembro, entretanto, que, consoante o voto que embasou o referido acórdão, a competência do Tribunal em relação à matéria tratada nos autos baseou-se no entendimento de que a compensação ambiental era obrigação de fazer do empreendedor, no caso a TAG S.A., o que atraiu a competência desta Corte:
	"14. Nos termos do mencionado dispositivo legal, a obrigação de fazer, denominada compensação ambiental pelo Decreto 4.340/2002, que regulamenta o mencionado artigo, é imposta ao empreendedor responsável pelo empreendimento causador de significativo impacto ambiental. Cabe ao empreendedor, e só a ele, a aplicação direta dos recursos da compensação ambiental em conformidade com o Termo de Compromisso de Compensação Ambiental (TCCA) firmado com o órgão de licenciamento ambiental competente, não havendo possibilidade jurídica de transferência dessa obrigação de fazer ao órgão ambiental licenciador, por meio do repasse dos recursos financeiros necessários. No presente caso, como o empreendedor, a TAG S.A. que é companhia diretamente controlada pela Petrobrás e, portanto, pertence de certo modo ao patrimônio da União, está sujeito à jurisdição deste Tribunal, a gestão da aplicação dos recursos destinados à satisfação da obrigação assumida estaria, por conseguinte, também sujeita à fiscalização desta Corte."
	23. Ocorre que, com a promulgação da Lei 13.668/2018, ficou claro que é juridicamente possível, no âmbito federal, a execução indireta da compensação ambiental mediante o repasse de recursos, o que pode configurar o apoio previsto no art. 36 da Lei 9.985/2000 tanto como uma obrigação de fazer quanto como uma obrigação de pagar, a depender da modalidade de execução adotada pelo empreendedor. Cabe ressaltar a redação do § 2º do art. 14-A da Lei 11.516/2007, incluído pela Lei 13.668/2018: "O depósito integral do valor fixado pelo órgão licenciador desonera o empreendedor das obrigações relacionadas à compensação ambiental". Nessa hipótese, no caso de um licenciamento ambiental conduzido na esfera estadual, em que a compensação ambiental é executada de forma indireta, julgo que a jurisdição do Tribunal alcançaria até o momento em que o empreendedor federal se desonera de suas obrigações, ou seja, até o ato de pagamento dos valores devidos referentes à compensação ambiental.
	24. Por outro lado, caso a aplicação dos recursos seja executada diretamente pelo empreendedor, entendo que se estaria na situação já adotada pelo Tribunal, cabendo a jurisdição desta Corte sobre todos os atos do empreendedor federal na execução da compensação ambiental. 
	25. Nesse sentido, pugno que seja determinado à SecexAgroAmbiental, unidade instrutora que sucedeu a Secex/AM na responsabilidade técnica deste processo, que, no cumprimento dos itens 9.2 e 9.3 do Acórdão 1064/2016-TCU-Plenário, observe adicionalmente as orientações contidas nos itens 21 a 24 deste voto revisor."  (grifos são do original) 
62.	Ao final, por medida de justiça, ressalto as grandes contribuições sobre a matéria discutida nestes autos, oferecidas pelos ministros Walton Alencar Rodrigues, Raimundo Carreiro, Bruno Dantas e o relator a quo, Augusto Sherman Cavalcanti.
	Ante o exposto, VOTO por que o Tribunal adote a minuta de deliberação que submeto a este Colegiado.
TCU, Sala das Sessões Ministro Luciano Brandão Alves de Souza, em 31 de julho de 2019.
ANA ARRAES 
Relatora

Na sessão ordinária de 6/2/2019 pedi vista destes autos, em que se analisa pedido de reexame interposto pela Petróleo Brasileiro S/A (Petrobras) contra o Acórdão 1064/2016-TCU-Plenário que, em seu item 9.4, determinou à recorrente e à Transportadora Associada de Gás S.A. (TAG) que doravante não mais repassassem recursos financeiros a órgãos ambientais de qualquer esfera, seja ela federal, estadual ou municipal, a título de execução de compensação ambiental de forma indireta.
Preliminarmente, a Petrobras argumentou a violação aos princípios do contraditório e da ampla defesa, previstos no art. 5º, inciso LV, da Constituição Federal de 1988 e nos arts. 9º e 10 do Código de Processo Civil, Lei 13.105/2015, dado que o acórdão ora combatido foi proferido por este Tribunal sem oportunizar à Petrobras a possibilidade de se manifestar quanto ao objeto da determinação, considerada de grande impacto para a empresa. Nesse ponto, com as devidas vênias à Eminente Relatora, entendo que cabe razão à recorrente.
Para melhor compreensão do caso, trago breve histórico do processo. A presente representação foi instaurada a partir de ofício do Tribunal de Contas do Estado do Amazonas (TCE/AM) comunicando possíveis irregularidades em contrato custeado com recursos provenientes da compensação ambiental prevista no art. 36 da Lei 9.985/2000. As medidas saneadoras adotadas nos autos antes do encaminhamento da instrução de mérito ao gabinete do relator a quo contemplaram apenas diligências ao TCE/AM e ao Instituto de Proteção Ambiental do Amazonas. Considerando os pareceres da unidade instrutora (peça 19) e do Ministério Público junto ao TCU (peça 23) afastando a competência do Tribunal quanto à matéria, por se tratar de recursos transferidos obrigatoriamente e aplicados por órgãos estaduais, o processo foi inicialmente submetido ao Plenário na sessão de 4/2/2015 com proposta pelo não conhecimento da representação e seu arquivamento.
No entanto, a matéria referente à compensação ambiental também estava sendo tratada no TC Processo 014.293/2012-9, processo de solicitação do Congresso Nacional em que se realizou auditoria operacional acerca da aplicação e fiscalização dos recursos de compensação ambiental, avaliando a eficiência e a eficácia dos programas de governo por eles assistidos. Na esteira das discussões do TC Processo 014.293/2012-9, em que se decidia sobre pedido de reexame interposto contra o Acórdão 1853/2013-TCU-Plenário, a presente representação foi objeto de sucessivos pedidos de vista e apresentação de votos revisores, sendo finalmente julgada na sessão de 4/5/2016, nos termos do Acórdão 1064/2016-TCU-Plenário que ora se discute.
Observa-se, portanto, que a determinação objeto do presente recurso originou-se a partir de incorporação de proposta contida em voto revisor, sem que se tivesse dado oportunidade de manifestação às entidades destinatárias da referida determinação. Aliás, a Petrobras somente teve ciência destes autos a partir da notificação do Acórdão 1064/2016-TCU-Plenário, diante do qual solicitou o ingresso como interessada e interpôs o presente pedido de reexame.
 Ressalto ainda que não é razoável se supor a ausência de prejuízo à recorrente diante da violação ao seu direito ao contraditório e à ampla defesa. A interposição do presente recurso e os argumentos nele contidos já denotam a irresignação da Petrobras quanto à determinação contida no item 9.4 do acórdão combatido. Ademais, considero que essa determinação não se restringiu a aplicar entendimento já firmado pelo TCU, na medida em que extrapolou a determinação às esferas estaduais e municipais.
Quanto a esse ponto, anoto que a determinação dirigida à Petrobras e à TAG baseou-se nos entendimentos firmados nos Acórdãos 2.650/2009 e 1.853/2013, ambos do Plenário, de que não há previsão legal para que os recursos destinados pelo empreendedor para apoiar a implantação e a manutenção de unidades de conservação da natureza sejam arrecadados, geridos ou gastos pelos órgãos públicos responsáveis pela fiscalização ambiental ou pela gestão das unidades de conservação. No entanto, considerando a jurisdição deste Tribunal, esse entendimento ateve-se, naturalmente, ao arcabouço jurídico de atuação dos órgãos federais.
Contudo, o tema meio ambiente é matéria de competência legislativa concorrente da União e dos estados, conforme o art. 24, inciso VI, da Constituição Federal. Dessa forma, os regramentos para o licenciamento e para a compensação ambiental fora da esfera federal contemplam universo ainda não discutido nestes autos ou na jurisprudência que embasou a determinação do item 9.4 do acórdão recorrido.
Registro ainda, sem adentrar no mérito, a informação trazida pela Petrobras de que a decisão do Tribunal pode gerar profundo impacto em aproximadamente 54 empreendimentos da Petrobras, assim como em mais de cinco estados que possuem legislação autorizando expressamente a execução da compensação ambiental na modalidade indireta (peça 64, p. 18-19) e que pode causar uma distinção indevida entre a Petrobras e as demais sociedades que atuam em concorrência com ela no mercado (peça 64, p. 19-20) .
Portanto, em linha com os pareceres da Serur (peças 121-123) , caracterizada a sucumbência e a violação ao devido processo legal, entendo que se deve anular a determinação recorrida para que seja oportunizada a ampla defesa à Petrobras e à TAG, caso, no mérito, o presente recurso não seja provido de forma a afastar qualquer prejuízo para as partes, nos termos do art. 171 do Regimento Interno do TCU.
II
Quanto ao mérito, trato inicialmente da Lei 13.668/2018, promulgada a partir da conversão da Medida Provisória 809/2017, que dispôs, dentre outros assuntos, sobre a destinação e a aplicação dos recursos de compensação ambiental. Nesse ponto, acompanho a análise da Exma. Relatora esposada nos itens 27 a 42 de seu voto apenas no que tange ao repasse de recursos financeiros a título de execução de compensação ambiental na esfera federal.
Entendo que a sistemática definida na Lei 13.668/2018 não alterou o entendimento do TCU nos Acórdãos 2.650/2009 e 1.853/2013 de que não cabe aos órgãos ambientais arrecadar, gerir ou gastar os recursos destinados pelo empreendedor para apoiar a implantação e a manutenção de unidades de conservação da natureza. Segundo a lei, a responsável pela execução, direta ou indireta, e pela gestão centralizada dos recursos de compensação ambiental será uma instituição financeira oficial selecionada pelo Instituto Chico Mendes para criar e administrar fundo privado a ser integralizado com recursos oriundos da compensação ambiental. Ressalto que, com a nova legislação, normatizou-se explicitamente a possibilidade da execução da compensação ambiental de forma indireta pelos empreendedores, no âmbito de atuação do Instituto Chico Mendes, mediante o pagamento de um valor fixado pelo órgão ambiental licenciador.
Assim, fica claro que a obrigação prevista no art. 36 da Lei 9.985/2000 de o empreendedor apoiar a implantação e a manutenção de unidade de conservação não se restringe à execução direta de ações pelo próprio empreendedor, mas também pode contemplar o apoio financeiro às unidades de conservação. Nesse sentido, cabe dar razão à tese já defendida pelo Exmo. Ministro Raimundo Carreiro quando da discussão do acórdão ora recorrido, bem como no TC Processo 014.293/2012-9, no âmbito do qual foi prolatado o Acórdão 1853/2013-TCU-Plenário, acerca da legalidade da execução direta ou indireta das compensações ambientais.
Por outro lado, julgo que não há elementos para o Tribunal decidir acerca da atuação da Petrobras e das demais empresas estatais em relação à compensação ambiental no âmbito do ordenamento jurídico dos estados e dos municípios. O § 5º do art. 14-A da Lei 11.516/2007, incluído pela Lei 13.668/2018, apenas estende aos órgãos executores do Sistema Nacional de Unidades de Conservação da Natureza, ou seja, aos órgãos estaduais e municipais, a possibilidade de adotar a forma de execução indireta definida pela Lei 13.668/2018. 
Entretanto, como já mencionado, a matéria aqui discutida é de competência legislativa concorrente da União e dos estados. Assim, entendo que é procedente o argumento da Petrobras de que a decisão ora recorrida pode invadir a autonomia dos estados, violando o pacto federativo, na medida em que a decisão pode implicar o afastamento das competências estaduais previstas no artigo 24 da Constituição Federal ante à lacuna da Lei 9.985/2000.
A título de exemplo, colaciono alguns normativos estaduais que tratam dos recursos da compensação ambiental. No estado da Bahia, o Decreto 16.988, de 25 de agosto de 2016 assim dispõe:
"Art. 22 - A SEMA, para viabilizar a modalidade de execução indireta a que se refere o inciso II do art. 20 deste Decreto, e de modo a garantir a execução efetiva de obrigações de diversos empreendedores, objetivando ganho de escala, de sinergia e de eficiência na proteção do meio ambiente, deverá firmar instrumento específico, mediante processo de seleção com uma ou mais organizações da sociedade civil sem fins lucrativos, com capacidade e equipe técnica especializada para o atendimento dos objetivos do projeto de execução da Compensação Ambiental.
§ 1º - A organização a que se refere o caput deste artigo, após assinatura de instrumento específico perante a SEMA e o INEMA, se tornará responsável pela aplicação dos recursos provenientes da Compensação Ambiental na contratação e desenvolvimento dos serviços, bens e atividades estipuladas no TCCA, subrogando-se na obrigação de executar as atividades decorrentes da Compensação Ambiental originariamente imputadas ao empreendedor, respondendo, inclusive, pelo inadimplemento."
No estado do Rio de Janeiro, a matéria é tratada na Lei 6.572, de 31 de outubro de 2013:
"Art. 3º O empreendedor poderá alternativamente à execução das medidas de apoio à implantação e manutenção de unidade de conservação do Grupo de Proteção Integral, que trata do artigo 2º, depositar o montante de recurso, fixado pelo órgão estadual competente para o licenciamento, à disposição de mecanismos operacionais e financeiros implementados pela Secretaria de Estado do Ambiente para viabilizar e centralizar a execução conjunta de obrigações de diversos empreendedores, objetivando ganho de escala, de sinergia e de eficiência na proteção do meio ambiente.
§1º O depósito integral dos recursos a que se refere o caput deste artigo desonera o empreendedor das obrigações de que trata o artigo 1º desta lei e autoriza a quitação.
§ 2º - O mecanismo operacional de que trata o caput deste artigo poderá ser gerido por uma ou mais entidades conveniadas com a Secretaria de Estado do Ambiente, escolhidas através de processo seletivo orientado pelo art. 37, caput, da Constituição Federal, devidamente capacitadas e identificadas com os objetivos do projeto a ser executado, com equipe especializada, efetivo interesse público, considerando a natureza, relevância e valor de seu objeto, bem como o caráter prioritário da respectiva execução, observadas as diretrizes governamentais e obrigatoriedade de publicação anual da síntese do relatório de gestão e do balanço no Diário Oficial do Estado e na página da internet do Governo do Estado do Rio de Janeiro.
§ 3º - O mecanismo financeiro de que trata o caput deste artigo poderá ser gerido por instituição financeira a ser selecionada, por licitação, de acordo com critérios definidos pela Secretaria do Ambiente - SEA, de modo a garantir, dentre outros condicionamentos, adequada remuneração dos valores aportados."
Em São Paulo a compensação ambiental é regulamentada no Decreto 60.070, de 15 de janeiro de 2014:
"Artigo 4º - O cumprimento da compensação ambiental objeto do Termo de Compromisso de Compensação Ambiental - TCCA de que trata o artigo 3º deste decreto constitui condição de validade da Licença de Implantação - LI do empreendimento, atividade ou obra objeto do EIA/RIMA e poderá ser efetivado, a critério do empreendedor, observados os seguintes procedimentos:
I - quando os recursos forem destinados a unidades de conservação da natureza instituídas ou a serem criadas no Estado de São Paulo, mediante a comprovação:
a) do depósito do valor da compensação ambiental na conta do Fundo Especial de Despesa para a Preservação da Biodiversidade e dos Recursos Naturais - FPBRN, a que se referem o artigo 3º e o § 2º do inciso XII do artigo 4º do Decreto estadual nº 57.547, de 29 de novembro de 2011; ou
b) do depósito do valor da compensação ambiental em conta poupança de titularidade do empreendedor, vinculada ao Termo de Compromisso de Compensação Ambiental - TCCA, por meio da qual este executará diretamente as ações constantes de plano de trabalho previamente aprovado pela Câmara de Compensação Ambiental - CCA instituída no âmbito da Secretaria do Meio Ambiente;"
Cabe ainda transcrever trecho do Decreto Estadual 57.547, de 29 de novembro de 2011, que regulamenta o fundo do estado de São Paulo que recebe recursos decorrentes de compensação ambiental:
"Artigo 3º - O Fundo Especial de Despesa a que se refere o Decreto nº 27.143, de 30 de junho de 1987, e alterações posteriores, passa a vincular-se ao Gabinete do Secretário do Meio Ambiente e a denominar-se Fundo Especial de Despesa para Preservação da Biodiversidade e dos Recursos Naturais - FPBRN.
Artigo 4º - O artigo 2º do Decreto nº 27.143, de 30 de junho de 1987, com a redação dada pelo Decreto nº 55.366, de 22 de janeiro de 2010, passa a vigorar com a seguinte redação:
"Artigo 2º - Constituem receitas do Fundo os recursos provenientes de:
I - contribuições e doações diversas;
II - venda de publicações e outros materiais institucionais;
III - extração de cópias reprográficas;
IV - pagamentos de natureza não tributária decorrentes da prestação de serviços técnicos;
V - recolhimentos relativos a laudos de vistoria e pagamento de Preço de Análise;
VI - convênios, acordos, termos de cumprimento de exigência ambiental e termos de ajustamento de conduta, quando tenham por objeto o desenvolvimento de atividades de preservação de recursos naturais, incluídas sua conservação, recuperação e proteção;
VII - leilões de materiais apreendidos;
VIII - multas por infringência à legislação ambiental, aplicadas no âmbito do órgão a que se vincula o Fundo;
IX - garantias retidas em contratos administrativos e multas contratuais, quando decorrentes de ajustes celebrados com recursos próprios;
X - indenizações e restituições de seguros diversos, cujo objeto tenha sido custeado com recursos próprios;
XI - aplicações financeiras de recursos próprios;
XII - recursos decorrentes de compensação ambiental, nos termos da Lei federal nº 9.985, de 18 de julho de 2000;
XIII - receitas provenientes da arrecadação da Taxa de Controle e Fiscalização Ambiental do Estado de São Paulo - Taxa Ambiental Estadual, instituída pela Lei nº 14.626, de 29 de novembro de 2011."
Conforme exposto, a execução indireta da compensação ambiental encontra-se estruturada de diferentes formas nos estados, sendo possível a execução por meio de organizações da sociedade civil sem fins lucrativos, entidades conveniadas qualificadas e fundos de natureza pública, não se restringindo ao que dispõe a Lei 13.668/2018.
Dessa forma, julgo que a reforma proposta pela Relatora para o item 9.4 do acórdão recorrido somente não implicaria prejuízo para a Petrobras se suprimido o alcance da determinação para as esferas estaduais e municipais. No entanto, nesse caso, restaria uma determinação para mero cumprimento de lei, o que penso ser desnecessário. Assim, avalio ser mais adequado dar provimento ao presente pedido de reexame para tornar sem efeito a determinação contida no item 9.4 do Acórdão 1064/2016-TCU-Plenário. Da mesma forma, cumpre tornar sem efeito, de ofício, o item 9.5 do referido acórdão.
III
Um último aspecto que decorre dos novos elementos analisados neste pedido de reexame, sobretudo com a promulgação da Lei 13.668/2018, refere-se à apuração dos indícios de irregularidades tratados nesta representação. O Acórdão 1064/2016-TCU-Plenário lançou as seguintes determinações à Secex/AM:
"9.2. determinar à Secex/AM que apure as irregularidades apontadas na representação, observando as orientações contidas no item 25 do voto condutor deste acórdão;
9.3. determinar à Secex/AM que promova diligências junto a Secretaria de Estado do Meio Ambiente e Desenvolvimento Sustentável (SDS) do Estado do Amazonas e ao Instituto de Proteção Ambiental do Estado do Amazonas (IPAAM) para obter informações sobre a destinação dos recursos remanescentes, oriundos do Termo de Compromisso de Compensação Ambiental 001/2009 e, na hipótese de não terem sido aplicados nas finalidades previstas nos itens 1.3 e 1.4 daquele termo, formule representação a este Tribunal;"
Relembro, entretanto, que, consoante o voto que embasou o referido acórdão, a competência do Tribunal em relação à matéria tratada nos autos baseou-se no entendimento de que a compensação ambiental era obrigação de fazer do empreendedor, no caso a TAG S.A., o que atraiu a competência desta Corte:
"14. Nos termos do mencionado dispositivo legal, a obrigação de fazer, denominada compensação ambiental pelo Decreto 4.340/2002, que regulamenta o mencionado artigo, é imposta ao empreendedor responsável pelo empreendimento causador de significativo impacto ambiental. Cabe ao empreendedor, e só a ele, a aplicação direta dos recursos da compensação ambiental em conformidade com o Termo de Compromisso de Compensação Ambiental (TCCA) firmado com o órgão de licenciamento ambiental competente, não havendo possibilidade jurídica de transferência dessa obrigação de fazer ao órgão ambiental licenciador, por meio do repasse dos recursos financeiros necessários. No presente caso, como o empreendedor, a TAG S.A. que é companhia diretamente controlada pela Petrobrás e, portanto, pertence de certo modo ao patrimônio da União, está sujeito à jurisdição deste Tribunal, a gestão da aplicação dos recursos destinados à satisfação da obrigação assumida estaria, por conseguinte, também sujeita à fiscalização desta Corte."
Ocorre que, com a promulgação da Lei 13.668/2018, ficou claro que é juridicamente possível, no âmbito federal, a execução indireta da compensação ambiental mediante o repasse de recursos, o que pode configurar o apoio previsto no art. 36 da Lei 9.985/2000 tanto como uma obrigação de fazer quanto como uma obrigação de pagar, a depender da modalidade de execução adotada pelo empreendedor. Cabe ressaltar a redação do § 2º do art. 14-A da Lei 11.516/2007, incluído pela Lei 13.668/2018: "O depósito integral do valor fixado pelo órgão licenciador desonera o empreendedor das obrigações relacionadas à compensação ambiental". Nessa hipótese, no caso de um licenciamento ambiental conduzido na esfera estadual, em que a compensação ambiental é executada de forma indireta, julgo que a jurisdição do Tribunal alcançaria até o momento em que o empreendedor federal se desonera de suas obrigações, ou seja, até o ato de pagamento dos valores devidos referentes à compensação ambiental.
Por outro lado, caso a aplicação dos recursos seja executada diretamente pelo empreendedor, entendo que se estaria na situação já adotada pelo Tribunal, cabendo a jurisdição desta Corte sobre todos os atos do empreendedor federal na execução da compensação ambiental. 
Nesse sentido, pugno que seja determinado à SecexAgroAmbiental, unidade instrutora que sucedeu a Secex/AM na responsabilidade técnica deste processo, que, no cumprimento dos itens 9.2 e 9.3 do Acórdão 1064/2016-TCU-Plenário, observe adicionalmente as orientações contidas nos itens 21 a 24 deste voto revisor.
Nesses termos, pedindo vênias por dissentir da ilustre Relatora, voto por que o Tribunal aprove a minuta de acórdão que ora submeto à deliberação do Plenário:
"9.1. conhecer do pedido de reexame e dar-lhe provimento para tornar sem efeito as determinações contidas nos subitens 9.4 e 9.5 do Acórdão 1064/2016-TCU-Plenário;
9.2. determinar à SecexAgroAmbiental que, no cumprimento dos subitens 9.2 e 9.3 do Acórdão 1064/2016-TCU-Plenário, observe adicionalmente as orientações contidas nos itens 21 a 24 do voto revisor que fundamentou este acórdão;
9.2. dar ciência deste acórdão ao Ministério da Economia, à Petróleo Brasileiro S/A, à Transportadora Associada de Gás S/A, ao Tribunal de Contas do Estado do Amazonas, à Secretaria de Estado do Meio Ambiente e Desenvolvimento Sustentável do Estado do Amazonas e ao Instituto de Proteção Ambiental do Estado do Amazonas."
TCU, Sala das Sessões Ministro Luciano Brandão Alves de Souza, em 31 de julho de 2019.
Ministro BRUNO DANTAS
Revisor